【裁判字號】    88,上,505
【裁判日期】    890913
【裁判案由】    侵權行為損害賠償
【裁判全文】
臺灣高等法院臺南分院民事判決  八十八年度上字第五○五號  Ｊ
      上  訴  人  臺灣鐵路管理局
      法定代理人  甲  ○  ○
      訴訟代理人  李  易  興  律師
      被上訴人    乙  ○  ○  .
      訴訟代理人  蕭  敦  仁  律師
      複訴訟代理人蕭  世  芳  律師
                  劉  炯  意  律師
右當事人間請求侵權行為損害賠償事件，上訴人對於中華民國八十八年十月十五日臺
灣嘉義地方法院第一審判決（八十八年度訴字第六八九號），提起上訴，本院判決如
左：
      主      文
原判決除減縮部分外廢棄。
被上訴人應給付上訴人新台幣壹佰參拾參萬伍仟貳佰伍拾壹元及自八十八年八月六日
起至清償日止，按週年利率百分之五計算之利息。
第一審（除減縮部分外）、及第二審訴訟費用由被上訴人負擔。
本判決所命給付於上訴人以新台幣肆拾肆萬伍仟元為被上訴人預供擔保後，得假執行
。
      事      實
甲、上訴人方面：
一、聲明：除假執行供擔保金額外，如主文所示。
二、陳述：除與原審判決記載相同者，予以引用外，另補稱：
（一）、按違反保護他人之法律者，推定其有過失，民法第一百八十四條第二項定有
        明文。又交通部會同內政部依道路交通管理處罰條例第九十二條所訂定之道
        路交通安全規則第九十四條第三項規定：『汽車行駛時，駕駛人應注意車前
        狀況及兩車併行之間隔，並隨時採取必要之安全措施』，旨在保障公眾之安
        全。汽車駕駛人如有違反上開規定，即難謂其未違反保護他人之法律。最高
        法院七十八年台上字第二五一二號、同院八十五年台上字第一三三八號、八
        十三年台上字第二三四二號、八十年台上字第二一七號、八十年台上字第一
        三二七號判決參照。
（二）、查，本件被上訴人在原審既對於其於民國八十八年三月四日晚上十時二十分
        許，駕駛車牌號碼ＴＩ─四三四八號自小客車，行經本件肇事之平交道時，
        因衝撞平交道護欄，以致該汽車卡住護欄而停留於平交道上，無法駛離，並
        致嗣後駛至之屬於上訴人所有之北上第二四五六次電聯車因煞車不及，而撞
        擊上開小客車之事實，自認在案。足證被上訴人駕車行經該平交道時，確有
        疏未注意車前狀況之過失，始有衝撞該平交道護欄並卡住無法駛離之情形。
        則徵諸前揭最高法院裁判要旨及民法第一百八十四條第二項之規定，被上訴
        人對於本件車禍之發生，自應負全部過失責任。詎原判決未察及此，即率予
        認定被上訴人無過失責任云云，自屬違誤。
（三）、次查，本件遭被上訴人駕車衝撞之平交道護欄，係設於平交道公路旁，馬路
        邊線之外側（共有四座），用以保護平交道警報機（警鈴、閃光與遮斷機等
        ）之用，此有現場照片二紙隨狀可證。因此，依據平交道護欄設置之位置觀
        之，益證被上訴人駕車行經該平交道時，確有駕駛上之過失，以致偏離正常
        行進路線，而衝撞平交道護欄，以致肇事。
（四）、復查，依據本件刑事卷（台灣嘉義地方法院檢察署八十八年度偵字第二０九
        ０號偵查卷）所附警訊卷內最後數頁所附本件車禍發生後之現場照片顯示（
        隨狀附呈影本），被上訴人所駕汽車遭火車撞擊後，仍留有部分車頭卡在護
        欄上，並未被火車拖行之情形。因此，足認被上訴人當時駕車衝撞之力道非
        常猛烈。故依一般有駕車經驗者之判斷，被上訴人當時應係以高速行駛通過
        平交道，始會造成如此嚴重卡住護欄之情形。因此，上訴人在原審提出上開
        論點，主要係用以駁斥被上訴人在刑事偵查中及在原審所謂：其係為閃避自
        對向車道行駛而至之某小客車，始會撞及護欄云云之辯詞。並以此為被上訴
        人確有過失之佐證。詎原判決竟以上訴人無法舉證被上訴人之速度確已超過
        十五公里以上云云，率為上訴人不利之判決，自屬違誤。
（五）、末查，道路交通安全規則第一百十二條第一項第十二款關於汽車發生故障之
        時，汽車駕駛人應即設法移置及應豎立故障警告標誌之規定，並未排除汽車
        在平交道發生故障之適用。因此，原判決僅以上訴人之電聯車在事發時所需
        之反應距離為四百九十一公尺，即率予認定上開交通安全規則之規定，於本
        件無適用之餘地云云，自屬違誤。且揆諸前揭最高法院之裁判要旨，上開交
        通規則課以汽車駕駛人豎立警告標誌義務之規定，自亦屬於民法第一百八十
        四條第二項所定「保護他人之法律」（用以警告過往人、車，以免發生危險
        ）。因此，被上訴人於汽車卡在護欄後，未立即在適當位置設置警告標誌以
        警告過往之火車，自仍應負過失責任。綜上所述，被上訴人對於本件車禍之
        發生，應負全部之過失賠償責任，原判決率予駁回上訴人之請求，顯然違誤
        。
（六）、上訴人於提起本件上訴時，原上訴聲明第二項請求鈞院判決命被上訴人給付
        之金額，原為一百三十四萬五千三百四十六元，現縮減為如前開上訴聲明二
        項所載（縮減之理由，詳如後述），合先敘明。
（七）、上訴人因本件車禍所支出之修理費用部分，除在原審所提出之相關資料外，
        茲再補述如左：
    １、機務：上訴人所屬嘉義機務段支出材料費等共計一百二十五萬一千九百三十
        六元（上訴人在原審原主張此部分之金額為一百二十六萬一千四百五十二元
        ，但經詳細審核後，縮減如上開之金額）。以上事實，有車輛修理費用報告
        書及附件影本二件、換修材料之價格表影本十五紙、代辦工程用人每日薪資
        計算表一紙、行車事故搶修工程報告表及工作紀錄表影本各一紙及搶修人員
        請款明細表影本一紙等證物可證。
    ２、電力：上訴人所屬嘉義電務段支出材料費、工資、延時工資等共計五萬八千
        一百零八元，此有行車事故損失明細表影本一紙、材料收料單價查詢表三紙
        、行車事故搶修工程報告表及工作紀錄表影本各一紙，搶修人員請款明細表
        影本一件等證物可證。
    ３、工務：上訴人所屬嘉義工務段支出搶修工費二萬五千二百零七元（此部分上
        訴人在原審原主張二萬五千七百八十六元，現縮為上開金額），此有零星修
        繕工程結算表影本一紙、延長工作加給工資請領單影本三紙等證物可證。
（八）、本件行車事故之責任歸屬，經  鈞院囑託台灣省車輛行車事故覆議鑑定委員
        會鑑定結果，亦認為本件係「乙○○夜晚駕駛自小客車，行經彎曲鐵路平交
        道會車時，自行操控失當，撞及護欄卡於平交道上，為肇事原因」。此有上
        開覆議委員會鑑定意見書附  鈞院卷可稽。足證被上訴人應對本件車禍負全
        部之賠償責任。
三、證據：除援用第一審所提證據外，補提現場照片二紙、警訊筆錄照片影本四紙、
    事故現場簡圖乙件、車輛修理費用報告書及附件影本三件、換修材料之價格表影
    本十五紙、代辦工程用人每日薪資計算表一紙、行車事故搶修工程報告表及工作
    紀錄表影本各一紙、搶修人員請款明細表影本一紙、行車事故損失明細表影本一
    紙、材料收料單價查詢表三紙、行車事故搶修工程報告表及工作紀錄表影本各一
    紙、搶修人員請款明細表影本一件、零星修繕工程結算表影本一紙、延長工作加
    給工資請領單影本三紙為證。
乙、被上訴人方面：
一、聲明：（一）、上訴駁回。（二）、第二審訴訟費用由上訴人負擔。
二、陳述：除與原審判決記載相同者，予以引用外，另補稱：
（一）、按主張侵權行為損害賠償請求權者，應就加害人之故意或過失負舉證責任（
        參照最高法院五十八年度台上字第一四二一號判例︶，茲本件所應審究者，
        厥為被上訴人對系爭事故是否有過失責任？即被上訴人是否有違反道路交通
        安全規則等保護他人法律之相關規定。查被上訴人駕車由東向西遵向遵道駛
        經肇事之平交道，車尾將離南下鐵軌時，為閃避自對向車道近距離快速突侵
        入其車道內之不詳車號自用小客車，遂急向右偏駛，致撞及平交道之護欄，
        原試圖倒車脫離護欄，惟適有北上第二四五六號電聯車行將駛至，遮斷器並
        已隨警鈴及閃光號誌下降中，被上訴人在未及求援情況下，不加思索，以第
        一速度立即下車，跑至電聯車行向前方揮動雙手，試圖警告電聯車駕駛，但
        未見電聯車明顯減速，在被上訴人之夫王坤盈驚呼中閃避，該電聯車即撞及
        被上訴人之自用小客車等事實，業據被上訴人於警訊及台灣嘉義地方法院檢
        察署偵查中供述纂詳，核與證人即駕駛自用小客車尾隨在被上訴人車後之被
        上訴人之夫王坤盈附原審證述情節相符，復有上訴人所具八十八年三月十日
        彰誌技字第三七五號行車事故報告在原審卷可稽，另參以依當時道路狀況，
        若非行向前方有突發緊急狀況，被上訴人既遵向遵道行駛，豈會無故向右偏
        駛衝撞護欄之情，已勿庸置疑。上訴人雖舉被上訴人所駕汽車遭火車撞擊後
        ，仍留有部分車頭卡在護欄上，並未被火車拖行之事實，欲證明被上訴人當
        時駕車衝撞之力道非常猛烈，足認被上訴人應係以高速行駛通過平交道，致
        造成嚴重卡住護欄之情，殊不知被上訴人駕車雖以時速約五至十公里之速度
        通過平交道，為求閃避勢必急踩油門加速向右偏駛，初應僅輕微卡住護欄，
        但由於車身係呈車首西北、車尾東南方向斜向鐵軌，遭北上電聯車以時速九
        十五公里之速度衝撞車尾，依物理原埋，勢必使車身以逆時針方向旋轉，惟
        緣於車首正卡在護欄，遭此強烈旋力，必肇致車首嚴重卡住護欄，是上訴人
        所陳委難資為被上訴人高速行駛通過平交道而有過失之佐證。
（二）、再道路交通安全規則第一百十二條第一次項第十二款雖規定「汽車在中途發
        生故障，應即設法移置於無礙交通之處。該故障車輛在未移置前或移置後均
        應豎立車輛故障標誌。該標誌在行車時速四０公里之路段，應豎立於車身後
        方五公尺至三十公尺之路面上，行車時速逾四０公里之路段，應豎立於車身
        後方三十公尺至一００公尺之路面上」縱令如上訴人所稱仍可適用汽車在平
        交道發生故障之情形，惟此乃為汽車故障停車後，尚有從容時間處理所設作
        法之規定，非強令汽車駕駛人在非立即走避即有生命危險之緊急狀況下，仍
        需冒著生命危險豎立故障標誌。就本件而言，被上訴人見電聯車已急駛而至
        ，尚即下車立於軌道上揮手警告電聯車駕駛，倘非伊夫急呼走避，即有發生
        意外可能，與一般汽車故障尚有從容時間處理，顯難相提並論。況依上訴人
        所提緊急煞車反應距離對照表所示，本件上訴人所有受損電聯車在事發當時
        所需之反應距離為四百九十一公尺，故即使要豎立警告標誌，亦應於四百九
        十一公尺之外，以本件被上訴人駕車撞及護欄後，遮斷器已隨警鈴放下，電
        聯車在距離平交道三百公尺處，正以時速約九十公里之速度駛至之情形，顯
        無移置故障車及豎立故障標誌之可能。揆諸前揭規定及說明，被上訴人並未
        違反保護他人之法律，上訴人逕指被上訴人違反前述保護他人之道路交通安
        全規定，非啻不明立法精神，甚違悖常情常理。
（三）、侵權行為所發生之損害賠償請求權，以有故意或過失不法侵害他人權利為成
        立要件，苟無故意或過失，即無所謂侵權行為，自無損害賠償責任可言，民
        法第一百八十四條規定甚明。本件車禍之發生乃被上訴人車輛為閃避突由對
        向侵入其行向車道之汽車，而急偏右閃駛撞及平交道護欄，適上訴人所有電
        聯車隨後駛至撞及被上訴人車輛所致，此非被上訴人事前所能注意及防患者
        ，是被上訴人並無故意，復無「應注意並能注意而不注意」之過失侵權行為
        。上訴人依侵權行為請求損害賠償，顯無理由。
三、證據：援用第一審所提證據。
丙、本院依職權調閱臺灣嘉義地方法院檢察署八十八年度偵字第二Ｏ九Ｏ號案卷，並
    囑託台灣省車輛行車事故覆議鑑定委員會鑑定。
      理      由
一、本件上訴人起訴主張：被上訴人於八十八年三月四日晚上十時二十分許，駕駛車
    號ＴＩ－四三四八號自小客車，途經台灣省鐵路西部縱貫線自基隆起二百九十公
    里八百二十七公尺處之平交道時（即嘉義站與民雄站間之山腳路平交道），竟未
    將速度減至十五公里以下，致衝撞平交道護欄，以致汽車卡住護欄而停留於平交
    道上，亦未及時設法將汽車移置無礙交通之處，且未豎立故障標誌以示警通知往
    來火車注意，適上訴人所有北上第二四五六號電聯車駛至，列車司機員雖立即鳴
    笛示警並緊急煞車，但仍因煞車不及而撞及該小客車，致上訴人受有機務、電務
    、工務等部分之修理費用等計一百三十三萬五千二百五十一元之損害，爰依侵權
    行為之法律關係，請求被上訴人如數給付並加付自起訴狀繕本送達之翌日起，至
    清償日止，按年息百分之五計算之法定遲延利息之判決。（上訴人於原審請求一
    百三十四萬五千三百四十六元及法定遲延利息，於本院則減縮應受判決之聲明為
    一百三十三萬五千二百五十一元及，法定遲延利息，先予敘明）
二、被上訴人則以：其駕車途經肇事之平交道時，適有另一輛小客車自對向車道行駛
    而至，駛入被上訴人所駕駛之車道，被上訴人為避免遭該輛小客車撞及，乃向右
    閃避而擦撞平交道之鐵造護欄，被上訴人之小客車被卡住無法動彈，原欲倒車脫
    離護欄，適北上第二四五六號電聯車行將駛至，遮斷器並隨警鈴及閃光號誌下降
    中，被上訴人在未及求援狀況下，立即下車揮手警告電聯車駕駛，因未見電聯車
    減速，在被上訴人之夫急呼下閃避，因其來不及求援始遭火車撞及，被上訴人並
    無過失，經臺灣嘉義地方法院檢察署檢察官為不起訴處分確定在案。又道路交通
    安全規則第一百十二條之規定，乃為汽車故障停車後，尚有從容時間處理所設，
    非強令汽車駕駛人在非立即走避即有生命危險之緊急狀況下，仍需冒著生命危險
    豎立故障標誌。就本件而言，被上訴人見電聯車已急駛而至，尚即下車立於軌道
    上揮手警告電聯車駕駛，倘非伊夫急呼走避，即有發生意外可能，與一般汽車故
    障尚有從容時間處理，顯難相提並論。本件車禍之發生並非被上訴人之過失所肇
    致，殊無負侵權行為損害賠償責任之餘地等語，資為抗辯。
三、經查：上訴人主張被上訴人於八十八年三月四日晚上十時二十分許，駕駛車號Ｔ
    Ｉ－四三四八號自小客車，途經台灣省鐵路西部縱貫線自基隆起二百九十公里八
    百二十七公尺處之平交道時（即嘉義站與民雄站間之山腳路平交道），因汽車衝
    撞並卡住平交道護欄，而停留於平交道上，適有上訴人所有北上第二四五六號電
    聯車駛至，列車司機員雖立即鳴笛示警並緊急煞車，但仍因煞車不及而撞及該小
    客車，致上訴人受有機務、電務、工務等部分之損害等情，業據上訴人提出道路
    交通鐵路行車事故紀錄通報單一份、行車事故報告三份、平交道事故會勘紀錄一
    份、相片二張為證，且為被上訴人所不爭執，是上訴人此部分之主張，堪信為真
    實惟上訴人主張本件車禍肇事責任，被上訴人應負全部過失之責乙節，則為被上
    訴人所否認，並以前開等語置辯。是本件首應審究者乃系爭車禍肇事之原因為何
    及上訴人是否應負全部之過失責任？茲查：
  １、本件車禍肇事地點位於鐵路平交道乙節，業據道路交通鐵路行車事故紀錄通報
      、行車事故報告詳載明確（見原審卷第十－十六頁），另被上訴人於警訊中供
      稱「當時我駕車經過平交道時，在我整個車身將完全通過時，對面有輛有小客
      車疾駛闖入，我為了閃避該車，不慎將車輛卡在平交道旁的護欄（海測）致車
      輛動彈不得」，又稱「我的車卡在平交道旁的護欄時，我當時想儘快將車開走
      ，但卡住了開不走，．．．．」等語（見本院所調閱台灣嘉義地方法院檢察署
      八十八年度偵字第二０九０號卷所附臺灣省鐵路警察局警訊筆錄），雖被上訴
      人於警訊及偵查中一再陳稱係對面有一小客車疾駛入，為了閃避該車始肇事，
      其夫王坤盈亦於原審證稱：「我開車跟在太太（即被上訴人）後面，她因要閃
      車子，靠右彎才卡住」等語（見原審卷第五九頁），然卻無法提供該車之資料
      以供調查，則其所述是否屬實即有可議。又本院再參照現場相片所示，平交道
      護欄，係設於平交道公路旁，道路邊線之外側，被上訴人竟駛出邊線撞上護欄
      ，顯見其會車時，自行操控失當撞及護欄卡於平交道上，以致肇事。
  ２、按汽車行駛時，駕駛人應注意車前狀況，並隨時採取必要之安全措施，又在未
      劃有分向限制線或行車分向線之道路，或鐵路平交道交會時，應減速慢行，道
      路交通安全規則第九十四條第三項、第一百條第一款，分別定有明文。本件被
      上訴人駕駛汽車行駛至鐵路平交道，理應知悉並注意上開交通安全規則，以防
      危險發生，而依當時情形亦無不能注意之情事，乃其竟疏未注意車前狀況，會
      車時操控失當，致撞及護欄，卡於平交道上，適有上訴人所有由翁志仁駕駛之
      電聯車駛來，因煞車不及致肇事，因而致上訴人之電聯車受損，其顯有過失，
      至堪認定，即台灣省車輛行車事故覆議鑑定委員會鑑定結果亦認「乙○○夜晚
      駕駛自小客車，行經彎曲鐵路平交道會車時，自行操控失當，撞及護欄，卡於
      平交道上，為肇事原因；翁志仁無肇事因素」等語，有該會府覆字第八九０九
      九五號鐵公路行車事故案鑑定意見書一紙在卷可稽，且被上訴人之過失行為與
      上開電聯火車受損之結果，亦有相當因果關係，依法被上訴人自應負民事賠償
      責任。
  ３、是綜上所述，上訴人主張伊就本件車禍之發生，並無過失，被上訴人應就本件
      車禍之發生負全部過失之責等語，應堪信為真實；另被上訴人抗辯本件車禍肇
      事之原因，乃不詳之車輛侵入伊之車道，伊為閃避以致肇事，伊無任何過失等
      語，則屬無據，應不足採。
四、按因故意或過失，不法侵害他人之權利者，負損害賠償責任；民法第一百八十四
    條第一項前段定有明文。又負損害賠償責者，除法律另有規定或契約訂有訂定外
    ，應回復他方損害發生前之原狀；第一項情形，債權人得請求支付回復原狀者所
    必要之費用，以代回復原狀，修正之民法第二百十三條第一項、第三項分別定有
    明文。且依民法債編施行法第十二條之規定，修正之民法第二百十三條第三項之
    規定，於民法債編修正施行前因負損害賠償責任，而應回復原狀者亦適用之。
    。經查，上訴人所有之電聯車、平交道繼電箱、遮斷桿、護欄等，既係因被上訴
    人之過失而受有損害，是上訴人依侵權行為之法律關係，請求上訴人以金錢賠償
    其損害，揆諸前開說明，自屬有據，應予准許。茲就各項金額分述如下：
  １、機務損失：上訴人主張其所屬嘉義機務段支出材料費等共計一百二十五萬一千
      九百三十六元之事實，業據其提出車輛修理費用報告書及附件影本二件、換修
      材料之價格表影本十五紙、代辦工程用人每日薪資計算表一紙、行車事故搶修
      工程報告表及工作紀錄表影本各一紙及搶修人員請款明細表影本一紙為證，並
      為被上訴人所不爭執，自堪信為真實。
  ２、電力損失：上訴人主張其所屬嘉義電務段支出材料費、工資、延時工資等共計
      五萬八千一百零八元，業據其提出行車事故損失明細表影本一紙、材料收料單
      價查詢表三紙、行車事故搶修工程報告表及工作紀錄表影本各一紙，搶修人員
      請款明細表影本一件等證物為證，復為被上訴人所不爭執，自堪信為真實。
  ３、工務損失：上訴人主張其所屬嘉義工務段支出搶修工費二萬五千二百零七元，
      業據其提出零星修繕工程結算表影本一紙、延長工作加給工資請領單影本三紙
      為證，又為被上訴人所不爭執，應信為真實。
  ４、綜上各項金額，上訴人所受之損害為一百三十三萬五千二百五十一元，被上訴
      人對上訴人所提出之損害支出單據，已不爭執，惟抗辯金額過高，然核上訴人
      確受前開損害，已如前述，被上訴人空言抗辯金額過高，自無足取。
五、從而，上訴人本於侵權行為之法律關係，請求被上訴人給付上訴人一百三十三萬
    五千二百五十一元及自起訴狀繕本送達翌日即民國八十八年八月六日起至清償日
    止，按週年利率百分之五計算之利息，為有理由，應予准許。原審未予詳查，而
    為上訴人敗訴之判決，容有未洽；上訴意旨指摘原判決不當，而聲明廢棄，為有
    理由，爰依上訴人之聲明，改判如主文第二項所示。又上訴人陳明願供擔保請准
    宣告假執行，核無不合，爰酌定相定擔保金額准許之。
六、本件事証已明確，兩造其餘攻擊、防禦方法及舉証，因與本判決判斷結果，不生
    影響，爰未逐一論述，併此敘明。
七、據上論結，本件上訴為有理由，依民事訴訟法第四百五十條、第四百六十三條、
    第七十八條、第三百九十條第二項，判決如主文。
中      華      民      國    八十九    年      九      月      十三    日
                                    臺灣高等法院臺南分院民事第二庭
                                        審判長法官  吳    志    誠
                                        法      官  葉    居    正
                                        法      官  李    素    靖
右為正本係照原本作成。
如對本判決上訴，須於判決送達後二十日內向本院提出上訴狀，其未表明上訴理由者
，應於上訴後二十日內向本院提出上訴理由書。
中      華      民      國    八十九    年      九      月      十五    日
                                        法院書記官  林    鈴    香


司法院資訊處製作；財團法人民間司法改革基金會備份。
